---
title: "Aplicação prática: generalização e regularização"
subtitle: "Material complementar — A1"
page-layout: article
toc: true
toc-depth: 3
number-sections: true
comments: false
execute:
  echo: true
  warning: false
  message: false
---

# Objetivo

Este material apresenta, de forma prática, um fluxo completo para os conceitos estudados até aqui em **Métodos Estatísticos para Machine Learning**:

$$
\text{dados}
\rightarrow
\text{treino/teste}
\rightarrow
\text{validação cruzada}
\rightarrow
\text{OLS}
\rightarrow
\text{Ridge/Lasso}
\rightarrow
\text{seleção de }\lambda
\rightarrow
\text{avaliação final}
$$

Este material serve de material de apoio para a realização da atividade avaliativa A1. O exemplo deve servir como referência para compreender a lógica dos procedimentos e sua implementação em R. 

# Pacotes

```{r}
library(tidyverse)
library(tidymodels)
library(glmnet)

tidymodels_prefer()
```

# Uma base simulada para estudo

Vamos construir uma situação em que existem vários preditores, alguns correlacionados e apenas parte deles possui relação relevante com a resposta.

```{r}
set.seed(335)

n <- 250

x1 <- rnorm(n)
x2 <- 0.85 * x1 + rnorm(n, sd = 0.5)
x3 <- rnorm(n)
x4 <- 0.70 * x3 + rnorm(n, sd = 0.7)

x5  <- rnorm(n)
x6  <- rnorm(n)
x7  <- rnorm(n)
x8  <- rnorm(n)
x9  <- rnorm(n)
x10 <- rnorm(n)

y <- 5 + 4.0 * x1 - 3.0 * x3 +  1.5 * x5 +  rnorm(n, sd = 3)
dados <- tibble(y, x1, x2, x3, x4, x5, x6, x7, x8, x9, x10)

glimpse(dados)
```

Observe que, na simulação, conhecemos o mecanismo gerador. Em uma aplicação real isso não acontece.

# Treinamento, validação e teste

Uma separação importante deve ser feita desde o início:

$$
\mathcal{D}
=
\mathcal{D}_{treino}
\cup
\mathcal{D}_{teste}
$$

O conjunto de treinamento é utilizado para construir o modelo. O conjunto de teste é reservado para a avaliação final.

```{r}
set.seed(335)

split <- initial_split(
  dados,
  prop = 0.80
)

treino <- training(split)
teste  <- testing(split)

dim(treino)
dim(teste)
```

::: {.callout-important}
## Importante
O conjunto de teste não deve ser utilizado para escolher o modelo ou seus hiperparâmetros. Se fizermos isso, ele deixa de representar uma avaliação verdadeiramente externa do procedimento de modelagem.
:::

# Validação cruzada

Dentro do conjunto de treinamento, criaremos 10 partições:

```{r}
set.seed(335)

folds <- vfold_cv(
  treino,
  v = 10
)

folds
```

Em cada iteração, aproximadamente nove partes são utilizadas para ajuste e uma parte para validação.

A ideia é estimar o desempenho esperado do procedimento sem utilizar o conjunto de teste.

# Modelo de referência: mínimos quadrados

Inicialmente ajustamos

$$
Y=\beta_0+\beta_1X_1+\cdots+\beta_pX_p+\varepsilon
$$

sem regularização.

```{r}
modelo_ols <-
  linear_reg() |>
  set_engine("lm")

receita_ols <-
  recipe(y ~ ., data = treino)

wf_ols <-
  workflow() |>
  add_recipe(receita_ols) |>
  add_model(modelo_ols)
```

## Erro de treinamento

```{r}
ajuste_ols <- fit(wf_ols, data = treino)

pred_treino_ols <-
  predict(ajuste_ols, treino) |>
  bind_cols(treino |> select(y))

rmse_treino_ols <-
  pred_treino_ols |>
  rmse(truth = y, estimate = .pred)

rmse_treino_ols
```

O erro de treinamento mede o ajuste aos próprios dados utilizados na estimação. Por isso, ele tende a ser **otimista** como medida de desempenho futuro.

## Erro por validação cruzada

```{r}
set.seed(335)

cv_ols <-
  fit_resamples(
    wf_ols,
    resamples = folds,
    metrics = metric_set(rmse),
    control = control_resamples(save_pred = TRUE)
  )

collect_metrics(cv_ols)
```

Agora possuímos uma estimativa de desempenho calculada em observações que, em cada fold, não participaram do ajuste.

# Por que regularizar?

Considere a função objetivo dos mínimos quadrados:

$$
RSS(\boldsymbol{\beta})
=
\sum_{i=1}^{n}
\left(
y_i-\beta_0-\sum_{j=1}^{p}\beta_jx_{ij}
\right)^2
$$

Ridge e Lasso acrescentam uma penalização.

Para Ridge:

$$
RSS(\boldsymbol{\beta})
+
\lambda\sum_{j=1}^{p}\beta_j^2
$$

Para Lasso:

$$
RSS(\boldsymbol{\beta})
+
\lambda\sum_{j=1}^{p}|\beta_j|
$$

O parâmetro $\lambda$ controla o compromisso entre ajuste e complexidade.

Quando

$$
\lambda=0
$$

não existe penalização. À medida que $\lambda$ aumenta, coeficientes maiores passam a ser mais penalizados.

# Ridge

No `tidymodels`, o hiperparâmetro $\lambda$ é chamado de `penalty`.

```{r}
modelo_ridge <-
  linear_reg(
    penalty = tune(),
    mixture = 0
  ) |>
  set_engine("glmnet")
```

No `glmnet`:

- `mixture = 0` corresponde a Ridge
- `mixture = 1` corresponde a Lasso

## Padronização

A penalização depende da escala das variáveis. Por isso, padronizamos os preditores:

```{r}
receita_reg <-
  recipe(y ~ ., data = treino) |>
  step_normalize(all_predictors())
```

::: {.callout-note}
## Nota
A receita é estimada dentro de cada amostra de treinamento da validação cruzada. Assim, as médias e desvios-padrão utilizados na padronização não são calculados utilizando previamente os dados de validação ou teste.
:::

## Workflow

```{r}
wf_ridge <-
  workflow() |>
  add_recipe(receita_reg) |>
  add_model(modelo_ridge)
```

# Construindo a grade de $\lambda$

É útil investigar várias ordens de grandeza.

```{r}
grade_lambda <-
  grid_regular(
    penalty(range = c(-4, 2)),
    levels = 40
  )

grade_lambda
```

::: {.callout-note}
## Nota
No objeto `penalty()`, o intervalo é especificado em escala $\log_{10}$. Assim, `c(-4, 2)` produz valores de $\lambda$ aproximadamente entre $10^{-4}$ e $10^2$.
:::

# Selecionando $\lambda$ por validação cruzada

```{r}
set.seed(335)

tuning_ridge <-
  tune_grid(
    wf_ridge,
    resamples = folds,
    grid = grade_lambda,
    metrics = metric_set(rmse),
    control = control_grid(save_pred = TRUE)
  )
```

Podemos visualizar os resultados:

```{r}
resultados_ridge <-
  collect_metrics(tuning_ridge) |>
  filter(.metric == "rmse")

resultados_ridge |>
  select(penalty, mean, std_err) |>
  arrange(penalty)
```

O melhor valor segundo o menor RMSE médio de validação é:

```{r}
melhor_ridge <-
  select_best(
    tuning_ridge,
    metric = "rmse"
  )

melhor_ridge
```

Esse é o ponto essencial:

> $\lambda$ foi escolhido pela **validação cruzada realizada no conjunto de treinamento**, e não pelo conjunto de teste.

# Curva do erro de validação

```{r}
ggplot(
  resultados_ridge,
  aes(x = penalty, y = mean)
) +
  geom_line(linewidth = 1) +
  geom_point(size = 2) +
  geom_vline(
    xintercept = melhor_ridge$penalty,
    linetype = 2
  ) +
  scale_x_log10() +
  labs(
    x = expression(lambda),
    y = "RMSE médio de validação",
    title = "Ridge: seleção da penalização por validação cruzada"
  ) +
  theme_minimal(base_size = 13)
```


O gráfico mostra que, para valores pequenos de $\lambda$, o RMSE médio de validação permanece praticamente constante e próximo de 3,0, indicando que uma penalização fraca pouco altera o desempenho preditivo do modelo Ridge. A linha tracejada identifica o valor de $\lambda$ selecionado pela validação cruzada, localizado na região de penalização muito baixa, onde o RMSE é mínimo. À medida que $\lambda$ aumenta, especialmente a partir de valores próximos de $1$, o erro de validação cresce de forma acentuada. Isso indica que uma regularização excessiva encolhe demasiadamente os coeficientes, tornando o modelo pouco flexível e aumentando seu viés, caracterizando subajuste (underfitting). Portanto, neste exemplo, os dados fornecem pouca evidência de que uma penalização Ridge intensa melhore a capacidade de generalização; o melhor desempenho ocorre com uma regularização bastante pequena.



# Erro de treinamento para cada $\lambda$

Para compreender o compromisso entre ajuste e generalização, também podemos calcular o erro de treinamento ao longo da grade.

```{r}
ridge_train_rmse <-
  map_dfr(
    grade_lambda$penalty,
    function(lambda) {

      modelo <-
        linear_reg(
          penalty = lambda,
          mixture = 0
        ) |>
        set_engine("glmnet")

      wf <-
        workflow() |>
        add_recipe(receita_reg) |>
        add_model(modelo)

      ajuste <- fit(wf, data = treino)

      predict(ajuste, treino) |>
        bind_cols(treino |> select(y)) |>
        rmse(truth = y, estimate = .pred) |>
        transmute(
          penalty = lambda,
          rmse_treino = .estimate
        )
    }
  )
```

Agora combinamos treinamento e validação:

```{r}
ridge_plot <-
  resultados_ridge |>
  select(
    penalty,
    rmse_validacao = mean
  ) |>
  left_join(
    ridge_train_rmse,
    by = "penalty"
  ) |>
  pivot_longer(
    cols = starts_with("rmse_"),
    names_to = "amostra",
    values_to = "rmse"
  ) |>
  mutate(
    amostra = recode(
      amostra,
      rmse_treino = "Treinamento",
      rmse_validacao = "Validação cruzada"
    )
  )
```

```{r}
ggplot(
  ridge_plot,
  aes(
    x = penalty,
    y = rmse,
    color = amostra
  )
) +
  geom_line(linewidth = 1) +
  geom_point(size = 1.8) +
  geom_vline(
    xintercept = melhor_ridge$penalty,
    linetype = 2
  ) +
  scale_x_log10() +
  labs(
    x = expression(lambda),
    y = "RMSE",
    color = NULL,
    title = "Erro de treinamento e validação em função de lambda"
  ) +
  theme_minimal(base_size = 13) +
  theme(legend.position = "bottom")
```


Este segundo gráfico deixa ainda mais claro o efeito da regularização. Para valores pequenos de $\lambda$, os erros permanecem praticamente constantes, com o RMSE de treinamento inferior ao RMSE de validação cruzada, como esperado, pois o modelo é ajustado diretamente aos dados de treinamento. Nessa região, aumentar ligeiramente a penalização praticamente não altera o desempenho. A partir de determinado valor de $\lambda$, entretanto, os dois erros passam a crescer rapidamente e de maneira semelhante, indicando que a penalização está restringindo excessivamente os coeficientes e reduzindo a flexibilidade do modelo. É importante observar que não aparece neste exemplo a queda inicial do erro de validação que frequentemente associamos ao benefício da regularização: o menor RMSE de validação ocorre com $\lambda$ muito pequeno, indicado pela linha tracejada. Portanto, a regularização Ridge praticamente não melhora a generalização nesta base; penalizações maiores apenas aumentam o viés e conduzem ao subajuste (underfitting).



## Como interpretar?

À medida que $\lambda$ aumenta, impomos uma restrição maior aos coeficientes.

O erro de treinamento não precisa melhorar. Na realidade, ao restringirmos o modelo, estamos deliberadamente aceitando algum aumento de viés.

Entretanto, uma quantidade moderada de regularização pode reduzir a variância e melhorar o desempenho em novas observações.

Esse é o compromisso entre

$$
\text{viés}
\qquad\text{e}\qquad
\text{variância}
$$

que está por trás da regularização.

# Trajetória dos coeficientes Ridge

Podemos visualizar diretamente o efeito de $\lambda$.

```{r}
x_treino <- treino |> select(-y) |> as.matrix()
y_treino <- treino$y

fit_ridge_path <-
  glmnet(
    x_treino,
    y_treino,
    alpha = 0,
    standardize = TRUE
  )

plot(
  fit_ridge_path,
  xvar = "lambda",
  label = TRUE
)
```


O gráfico mostra como os coeficientes estimados pelo modelo Ridge se modificam à medida que a intensidade da regularização varia. Cada curva representa o coeficiente associado a uma das variáveis preditoras.

::: {.callout-important}
## Atenção à escala do eixo horizontal

O eixo horizontal está representado por $-\log(\lambda)$. Portanto, sua leitura é inversa em relação à intensidade da penalização:

$$
-\log(\lambda) \uparrow
\quad\Longrightarrow\quad
\lambda \downarrow
\quad\Longrightarrow\quad
\text{penalização} \downarrow
$$

Assim, **da esquerda para a direita**, a penalização diminui e o modelo se torna progressivamente menos regularizado.
:::

Na região esquerda do gráfico, os valores de $\lambda$ são maiores. A penalização

$$
\lambda\sum_{j=1}^{p}\beta_j^2
$$

possui, portanto, maior influência sobre a função objetivo, fazendo com que os coeficientes sejam fortemente encolhidos em direção a zero.

À medida que caminhamos para a direita, $\lambda$ diminui e a penalização se torna progressivamente mais fraca. Como consequência, os coeficientes podem se afastar de zero e aproximar-se das estimativas obtidas pelo método dos mínimos quadrados.

Em particular,

$$
\lambda \rightarrow 0
\quad\Longrightarrow\quad
\widehat{\boldsymbol{\beta}}^{Ridge}
\rightarrow
\widehat{\boldsymbol{\beta}}^{OLS}
$$

Portanto, o gráfico pode ser interpretado esquematicamente como

$$
\boxed{
\text{forte regularização}
\quad\longrightarrow\quad
\text{fraca regularização}
}
$$

quando percorremos o eixo horizontal **da esquerda para a direita**.

::: {.callout-note}
## O que representam os números no topo?

Os números apresentados na parte superior indicam o número de coeficientes ativos no modelo. No Ridge, todas as variáveis permanecem no modelo, mesmo quando seus coeficientes se tornam muito pequenos. Por isso, neste exemplo, o valor permanece igual a **10** ao longo de toda a trajetória.
:::

Uma característica fundamental do Ridge é justamente que seus coeficientes são **encolhidos (*shrinkage*) em direção a zero**, mas, em geral, não se tornam exatamente iguais a zero.

Assim,

$$
\text{Ridge}
\quad\Longrightarrow\quad
\text{encolhimento dos coeficientes}
\quad\neq\quad
\text{seleção de variáveis}
$$

Essa característica será importante na comparação com o **Lasso**, cuja penalização $L_1$ pode produzir coeficientes exatamente iguais a zero e, consequentemente, realizar seleção de variáveis.

O objetivo da regularização não é simplesmente produzir coeficientes menores. Ao restringir suas magnitudes, o Ridge reduz a flexibilidade do modelo e pode diminuir sua variância, melhorando sua capacidade de generalização.

Entretanto, uma regularização excessiva pode aumentar demasiadamente o viés e produzir **subajuste (*underfitting*)**. Por isso, a intensidade da penalização não deve ser escolhida visualmente a partir da trajetória dos coeficientes: o valor de $\lambda$ deve ser selecionado por um procedimento de validação, como a **validação cruzada**.




# Lasso

Agora mudamos apenas a natureza da penalização:

```{r}
modelo_lasso <-
  linear_reg(
    penalty = tune(),
    mixture = 1
  ) |>
  set_engine("glmnet")

wf_lasso <-
  workflow() |>
  add_recipe(receita_reg) |>
  add_model(modelo_lasso)
```

# Selecionando $\lambda$ para o Lasso

```{r}
set.seed(335)

tuning_lasso <-
  tune_grid(
    wf_lasso,
    resamples = folds,
    grid = grade_lambda,
    metrics = metric_set(rmse)
  )

melhor_lasso <-
  select_best(
    tuning_lasso,
    metric = "rmse"
  )

melhor_lasso
```

Novamente:

$$
\lambda^\ast
=
\arg\min_{\lambda}
\widehat{R}_{CV}(\lambda)
$$

O conjunto de teste ainda não foi utilizado.

# Trajetória dos coeficientes Lasso

```{r}
fit_lasso_path <-
  glmnet(
    x_treino,
    y_treino,
    alpha = 1,
    standardize = TRUE
  )

plot(
  fit_lasso_path,
  xvar = "lambda",
  label = TRUE
)
```

O gráfico apresenta a trajetória dos coeficientes estimados pelo **Lasso** à medida que a intensidade da regularização varia. Cada curva corresponde ao coeficiente associado a uma variável preditora.

Assim como no gráfico anterior, o eixo horizontal é representado por $-\log(\lambda)$. Portanto,

$$
-\log(\lambda)\uparrow
\quad\Longrightarrow\quad
\lambda\downarrow
\quad\Longrightarrow\quad
\text{penalização}\downarrow
$$

Consequentemente, a leitura do gráfico **da esquerda para a direita** corresponde à passagem de modelos mais fortemente regularizados para modelos progressivamente menos regularizados.

Na região esquerda, $\lambda$ é relativamente grande e a penalização

$$
\lambda\sum_{j=1}^{p}|\beta_j|
$$

exerce forte influência sobre a estimação. Como consequência, vários coeficientes são estimados **exatamente como zero**.

À medida que $\lambda$ diminui, caminhando para a direita, a penalização se torna mais fraca e novas variáveis passam a apresentar coeficientes diferentes de zero. Simultaneamente, os coeficientes já ativos podem aumentar sua magnitude.

::: {.callout-important}
## O que diferencia o Lasso do Ridge?

No Ridge, o aumento da penalização provoca o encolhimento dos coeficientes em direção a zero, mas, em geral, todos permanecem diferentes de zero.

No Lasso, a penalização $L_1$ permite que alguns coeficientes sejam **exatamente iguais a zero**.

Assim,

$$
\boxed{
\text{Lasso}
=
\text{encolhimento}
+
\text{seleção de variáveis}
}
$$
:::

## Número de variáveis ativas

Os números apresentados na parte superior do gráfico indicam o **número de coeficientes diferentes de zero** para diferentes valores da penalização.

Neste exemplo, observamos a sequência aproximada

$$
2 \rightarrow 3 \rightarrow 3 \rightarrow 7
\rightarrow 9 \rightarrow 10 \rightarrow 10
$$

à medida que caminhamos da esquerda para a direita.

Isso mostra diretamente o efeito de seleção de variáveis produzido pelo Lasso:

- com penalização mais forte, apenas poucas variáveis permanecem no modelo
- quando $\lambda$ diminui, outras variáveis passam a apresentar coeficientes diferentes de zero
- com penalização suficientemente fraca, as 10 variáveis estão presentes no modelo

Portanto,

$$
\lambda\uparrow
\quad\Longrightarrow\quad
\text{maior regularização}
\quad\Longrightarrow\quad
\text{modelo mais esparso}
$$

enquanto

$$
\lambda\downarrow
\quad\Longrightarrow\quad
\text{menor regularização}
\quad\Longrightarrow\quad
\text{mais variáveis ativas}
$$

::: {.callout-note}
## Atenção

O fato de uma variável possuir coeficiente diferente de zero **não significa automaticamente que ela seja importante ou que deva permanecer no modelo final**.

O valor de $\lambda$ não deve ser escolhido observando apenas quantas variáveis foram selecionadas. Assim como no Ridge, a intensidade da penalização deve ser determinada utilizando um critério de validação, como o **RMSE obtido por validação cruzada**.
:::

Esse comportamento permite visualizar uma das principais vantagens do Lasso: além de controlar a complexidade por meio do encolhimento dos coeficientes, ele pode produzir uma representação **esparsa**, utilizando apenas um subconjunto das variáveis disponíveis.





# Quais variáveis foram selecionadas?

Finalizamos o workflow com o melhor $\lambda$:

```{r}
wf_lasso_final <-
  finalize_workflow(
    wf_lasso,
    melhor_lasso
  )

ajuste_lasso <-
  fit(
    wf_lasso_final,
    data = treino
  )

coef_lasso <-
  ajuste_lasso |>
  extract_fit_parsnip() |>
  tidy()

coef_lasso
```

Para identificar os coeficientes ativos:

```{r}
coef_lasso |>
  filter(
    term != "(Intercept)",
    estimate != 0
  )
```

::: {.callout-tip}
## Dica
**Encolher** um coeficiente significa reduzir sua magnitude.

**Selecionar** uma variável, no contexto do Lasso, significa permitir que alguns coeficientes sejam exatamente zero, retirando efetivamente essas variáveis da equação preditiva.
:::

# Finalmente: o conjunto de teste

Somente depois que os modelos e hiperparâmetros foram escolhidos utilizamos o teste.

## Ridge final

```{r}
wf_ridge_final <-
  finalize_workflow(
    wf_ridge,
    melhor_ridge
  )

ajuste_ridge <-
  fit(
    wf_ridge_final,
    data = treino
  )

pred_ridge <-
  predict(ajuste_ridge, teste) |>
  bind_cols(teste |> select(y))

rmse_ridge_teste <-
  pred_ridge |>
  rmse(truth = y, estimate = .pred)

rmse_ridge_teste
```

## Lasso final

```{r}
pred_lasso <-
  predict(ajuste_lasso, teste) |>
  bind_cols(teste |> select(y))

rmse_lasso_teste <-
  pred_lasso |>
  rmse(truth = y, estimate = .pred)

rmse_lasso_teste
```

## Mínimos quadrados

```{r}
pred_ols <-
  predict(ajuste_ols, teste) |>
  bind_cols(teste |> select(y))

rmse_ols_teste <-
  pred_ols |>
  rmse(truth = y, estimate = .pred)

rmse_ols_teste
```

# O que o teste responde?

O teste não responde:

> Qual $\lambda$ devo escolher?

Essa pergunta já foi respondida pela validação cruzada.

O teste responde:

> Depois de realizar todas as escolhas utilizando os dados de treinamento, qual é o desempenho do procedimento em observações que não participaram dessas escolhas?

Essa distinção é fundamental.

# Fluxo correto de modelagem

O procedimento pode ser resumido como:

$$
\boxed{
\text{Dados}
\rightarrow
\begin{cases}
\text{Treino}\\
\text{Teste}
\end{cases}
}
$$

Dentro do treinamento:

$$
\boxed{
\text{Treino}
\rightarrow
\text{Validação cruzada}
\rightarrow
\lambda^\ast
\rightarrow
\text{Modelo final}
}
$$

Somente depois:

$$
\boxed{
\text{Modelo final}
+
\text{Teste}
\rightarrow
\text{estimativa final de generalização}
}
$$

<!-- # Questões para reflexão -->

<!-- Antes de realizar a Atividade 1, certifique-se de que consegue responder: -->

<!-- 1. Por que o erro de treinamento tende a ser otimista? -->
<!-- 2. Por que não escolhemos $\lambda$ utilizando o conjunto de teste? -->
<!-- 3. Qual é a função da validação cruzada? -->
<!-- 4. O que acontece com o modelo Ridge quando $\lambda$ aumenta? -->
<!-- 5. Por que o Lasso pode produzir coeficientes exatamente iguais a zero? -->
<!-- 6. Qual é a diferença entre regularização e seleção de variáveis? -->
<!-- 7. Um modelo com menor erro de treinamento deve necessariamente ser escolhido? -->
<!-- 8. Se Ridge apresentar RMSE ligeiramente menor, mas Lasso utilizar muito menos variáveis, que aspectos devem ser considerados na decisão? -->

<!-- # Síntese -->

<!-- Os métodos estudados até aqui ilustram um princípio central de *Machine Learning*: -->

<!-- > **O objetivo não é reproduzir perfeitamente os dados observados, mas construir um procedimento capaz de generalizar para dados ainda não observados.** -->

<!-- A regularização introduz deliberadamente uma restrição no ajuste. Essa restrição pode aumentar o erro de treinamento, mas reduzir a variabilidade do modelo e melhorar seu desempenho fora da amostra. -->

<!-- Em termos conceituais: -->

<!-- $$ -->
<!-- \text{melhor ajuste no treino} -->
<!-- \neq -->
<!-- \text{melhor capacidade de generalização} -->
<!-- $$ -->

e

$$
\text{seleção de hiperparâmetros}
\neq
\text{avaliação final no teste}
$$

Essas duas distinções serão centrais na Atividade Avaliativa 1.
